---
title: "Introdução ao R para Biologia (Exemplo Misto)"
author: "Rafael M Piergiorge"
date: "`r format(Sys.Date(), '%d de %B de %Y')`"
output: html_document
---

## Introdução ao R para Biologia

Este notebook serve como um guia básico para a linguagem R, focando em aplicações relevantes para a biologia. Vamos começar com os fundamentos.

### 1. Variáveis e Atribuição

Em R, a atribuição de valores a variáveis pode ser feita usando `<-` ou `=`. Veja alguns exemplos com conceitos biológicos:

````{r}
# Exemplo: Número de espécies em um ecossistema
num_species <- 150
print(paste("Número de espécies:", num_species))

# Exemplo: Concentração de uma solução (em M)
concentration_buffer <- 0.5 # 0.5 Molar
print(paste("Concentração do tampão:", concentration_buffer, "M"))
````


### 2. Tipos de Dados Básicos

R lida com diversos tipos de dados, como numéricos, caracteres e lógicos. É importante entender o tipo de dado com o qual você está trabalhando.

````{r}
# Numérico (numeric): pode ser inteiro ou ponto flutuante
ph_value <- 7.4
print(paste("Tipo de ph_value:", class(ph_value)))

# Caractere (character): para texto
dna_sequence <- "ATGCGTACGTAGCTAGCATG"
print(paste("Tipo de dna_sequence:", class(dna_sequence)))
````

## Funções em R

Funções são blocos de código reutilizáveis. R já possui muitas funções embutidas, mas também podemos criar as nossas. Abaixo, um exemplo de função para calcular o conteúdo GC de uma sequência de DNA.

````{r}
# Criando sua própria função para calcular o conteúdo GC
calculate_gc_content <- function(sequence) {
  sequence <- toupper(sequence)
  gc_count <- sum(gregexpr("G", sequence)[[1]] > 0) + sum(gregexpr("C", sequence)[[1]] > 0)
  total_length <- nchar(sequence)
  if (total_length == 0) {
    return(0)
  } else {
    return((gc_count / total_length) * 100)
  }
}

# Testando a função
seq1 <- "ATGCGTACGTAGCTAGCATG"
gc_seq1 <- calculate_gc_content(seq1)
print(paste("Sequência 1:", seq1, ", Conteúdo GC:", round(gc_seq1, 2), "%"))
````

## Estruturas de Dados Avançadas: Data Frames

Data Frames são essenciais para análise de dados tabulares em R, funcionando como tabelas. Cada coluna pode ter um tipo de dado diferente.

````{r}
# Exemplo: Dados de expressão gênica para vários genes e amostras
gene_ids <- c("GeneA", "GeneB", "GeneC")
expression_sample1 <- c(10.2, 5.8, 11.5)

genome_data <- data.frame(
  GeneID = gene_ids,
  Sample1_Expression = expression_sample1
)

print("Data Frame de Dados Genômicos (Exemplo):")
print(genome_data)
````

## Conclusão

Este exemplo demonstra como o R Markdown permite uma integração fluida de texto e código, ideal para relatórios e análises biológicas. Você pode continuar adicionando seções e códigos conforme sua necessidade.
